【裁判字號】    89,上,777
【裁判日期】    900313
【裁判案由】    清償債務
【裁判全文】
臺灣高等法院民事判決  八十九年度上字第七七七號
      上  訴  人  庚○○○
                  乙○○
                  丙○○
                  甲○○
                  己○○
                  丁○○
                  辛○○
      共      同
      訴訟代理人  羅聖乾律師
      被  上訴人  戊○○      住台北市○○街一二○巷一二二號
      訴訟代理人  郭方桂律師
右當事人間請求清償債務事件，上訴人對於中華民國八十九年五月十八日臺灣臺北地
方法院八十五年度訴字第三八一一號第一審判決提起上訴，本院判決如左：
    主    文
上訴駁回。
第二審訴訟費用由上訴人連帶負擔。
    事    實
甲、上訴人方面：
壹、聲明：
一原判決廢棄。
二被上訴人在第一審之訴及其假執行之聲請均駁回。
貳、陳述：除引用原判決記載者外，補稱：
一被上訴人並無任何證據足資證明林敬令確曾自被上訴人受領八十萬元現金，又林敬
  令貸與訴外人昭淩工程顧問股份有限公司（下稱昭淩公司）五百萬元款項，雖係以
  被上訴人簽發之同額支票支付，然支票係無因證券，是否由被上訴人直接交付林敬
  令，其交付之原因為何，實難查證，被上訴人應舉證證明該支票確係其於八十一年
  九月十八日所簽發，且係為委任處理貸款予昭淩公司之事務而交付予林敬令。
二被上訴人未曾對昭凌公司就五百八十萬元借款之本金及利息採行相關法律救濟，俟
  林敬令於八十四年五月間因車禍心神喪失，始對昭淩公司訴請返還借款，就社會一
  般經驗法則，被上訴人主張曾委任林敬令貸款與昭淩公司，應非事實。
三上訴人庚○○○並未承認或知悉上訴人之被繼承人林敬令曾因受被上訴人之委任而
  受領被上訴人指稱之借款，自不足證明被上訴人與林敬令間確有委任關係存在。
四若林敬令果因昭淩公司清償五百萬元，而將昭淩公司法定代理人毛昭定簽發之支票
  ，交還昭淩公司，實無於其上背書，擔負票據背書人責任之必要，故上訴人否認林
  敬令曾將上開支票返還昭淩公司。
五林敬令並未持訴外人毛昭定簽發八十二年六月十六日期，票面金額八十萬元之支票
  ，向台灣富邑興業股份有限公司之鄭鶴松調現而交付，因其上並無林敬令之背書，
  核與一般支票調現，借款人若非發票人，通常以背書方式質借之慣例不符，且依該
  支票發票日期為八十二年六月十六日觀之，應非屬遠期支票，林敬令以即期支票調
  現之作為，亦不合常理。
參、證據：援用原審所提證據。
乙、被上訴人方面：
壹、聲明：駁回上訴。
貳、陳述：除引用原判決記載者外，補稱：
一證人王明秀證稱「戊○○所提出之票延明細表註記『１．５』是利息一分五」等語
  ，足見五百萬元之借款每月利息為七萬五千元；八十萬元之借款每月利息為一萬二
  千元。而依中國國際商業銀行（八八）城營字第一○二號函所附支票正反面及附表
  所示昭淩公司負責人毛昭定簽發之支票，均由林敬令背書轉讓被上訴人提示兌領；
  且各該支票發票日期均在借款日期之後，金額亦與五百萬元及八十萬元借款之每月
  利息七萬五千元及一萬二千元相符，足證昭淩公司交付與林敬令之各期利息，林敬
  令均已如數轉交被上訴人；且昭淩公司向林敬令借款所製作之二紙明細表，係依林
  敬令之要求，註記其金錢來源，其中註記屬林敬令「姪子」或「姪」部分共五百八
  十萬元，除被上訴人外，別無其他姪子主張曾提供鉅額資金及收受利息支票，是依
  論理法則，上開記載之「姪子」及「姪」即指被上訴人。
二證人翁美月已證明五百萬元之支票係昭淩公司向林敬令借款，由林敬令交付昭淩公
  司存入該公司帳戶，觀之該支票並無他人背書轉讓之記載，足證是被上訴人簽發交
  由林敬令直接交付昭凌公司以為貸款之用。
三被上訴人對林敬令一直催討，詎林敬令避不告知實情，一味拖延，又未將轉貸昭淩
  公司之書證交付被上訴人，以致被上訴人甚難立即直接對昭淩公司訴求，此由嗣後
  被上訴人訴求昭淩公司返還借款遭敗訴可證。
四昭淩公司償還林敬令五百萬元貸款，係以該公司負責人毛昭定簽發與利息支票相同
  之中國國際商業銀行城中分行支票為支付方法，該支票指名林敬令為受款人，並經
  林敬令於票據背面收款人姓名處蓋章，足見林敬令曾持有該記名支票，林敬令既於
  該記名支票收款人姓名處蓋章，並將支票返還與昭凌公司，自屬已受清償。
五昭淩公司支付八十二年五月份利息之支票至票載發票日即同年六月十六日尚有一個
  月，並非即期支票，林敬令持以調現，尚難指為不合常理。
參、證據：援用原審之證據方法。
    理    由
一被上訴人主張：伊於民國八十一年九月十八日簽發面額五百萬元支票委任上訴人之
  被繼承人林敬令貸款與訴外人昭淩公司，復於同年十一月十六日交付現金八十萬元
  委任林敬令貸款與昭淩公司，昭淩公司已向林敬令清償前開借款，林敬令卻未交付
  與伊即告死亡，上訴人為其繼承人，爰依委任關係求為命上訴人連帶如數返還因委
  任事務所收取之金錢，並自起訴狀繕本送達翌日即八十五年九月十三日起至清償日
  止按法定利率計算之遲延利息。
二上訴人則以：票據為無因證券，並無林敬令與被上訴人間之委任關係證明，不能因
  票據之交付即認被上訴人曾委任林敬令貸款與昭淩公司，昭淩公司與其負責人毛昭
  定之人格各自獨立，不能以毛昭定簽發支票即謂係昭淩公司給付林敬令利息等語，
  資為抗辯。
三查：被上訴人之父林金龍與上訴人之被繼承人林敬令同為祭祀公業林安泰之派下員
  ，兩人輩分相同，林敬令曾以其名義貸款與昭淩公司五百八十萬元，其中五百萬元
  係以上訴人於八十一年九月十八日簽發，以華南商業銀行仁愛分行信維辦事處為付
  款人，面額五百萬元之支票交付昭淩公司，由昭淩公司總務翁美月提示兌現，昭淩
  公司負責人毛昭定為支付借款之利息而簽發如附表一所示支票交付林敬令，並由林
  敬令背書，經被上訴人帳戶提示兌現，被上訴人於林敬令死亡前，曾以借貸關係存
  在於伊與昭淩公司間為由請求昭淩公司返還借款，經本院八十五年度上字第三七七
  號判決認定縱林敬令出借之款項係本件被上訴人所交付，且昭淩公司給付林敬令之
  利息，實際上係轉由上訴人受領，該消費借貸關係亦僅存在於昭淩公司與林敬令間
  ，而駁回被上訴人之訴確定，林敬令係於八十八年十一月三十日死亡，上訴人為林
  敬令全體繼承人，並未拋棄繼承或限定繼承等事實為兩造所不爭，並有被上訴人提
  出之戶籍謄本、林安泰古厝民俗文物館之林氏家族系譜、協定書、支票影本、存摺
  為證，堪信為真實。
三次查：
(一)昭淩公司向林敬令借款期間曾於八十二年三月十日製作「毛先生／民貸林敬令票延
  」明細表，同年九月二十三月十日復製作「林敬令票延明細」明細表，前者載有「
  ‧‧8.本人（姪）金額800，000，起迄期間82／2／16－5／16，利息36，000，9.
  林太太金額1，000，000‧‧‧」字樣，後者載有「摘要1.林敬令１‧５（姪子）
  ，金額5，000，000，起迄期間82／10／17－11／17，利息75，000‧‧‧2.林敬令
  １‧５（林太太），金額500，000‧‧‧4.林敬令1‧5（律師）‧‧‧」字樣，有
  上開明細表可稽，而昭淩公司職員（現已離職）王明秀於被上訴人請求昭淩公司返
  還借款事件時結證證稱「‧‧‧被上訴人公司（指昭淩公司）未向戊○○借款，係
  向林敬令借的，報表（即明細表）上記載『１‧５（姪子）』是因林敬令年紀較大
  ，他為了要記住金錢來源，我們就幫他註記，１‧５是利息一分五‧‧‧」等語，
  已經原審法院調閱上開訴訟卷宗屬實，並有該案判決書附卷可按，上訴人對上開明
  細表記載及王明秀所為證述，並未爭執，堪認林敬令貸與昭淩公司款項或非其自己
  所有，為區別金錢來源，而請昭淩公司註記，二紙明細表應屬其「姪」所有部分合
  計為五百八十萬元。
(二)被上訴人之父林金龍與林敬令同為林安泰公業派下員，輩分相同，已如前述，上訴
  人亦僅爭執林敬令之姪兒非僅被上訴人一人而已，則被上訴人主張伊與林敬令以叔
  姪相稱，應無不合，而除被上訴人，並無證據證明有其他姪輩出面主張，參酌林敬
  令貸與昭淩公司之五百萬元係以被上訴人簽發之支票支付，被上訴人主張伊係明細
  表中所載出借五百八十萬元借款之林敬令之「姪」，當非全然無據。
(三)更且，如前所述，林敬令以其「姪」所有金錢貸與昭淩公司款項之利息為月息一分
  五，則五百萬元借款每月利息應為七萬五千元、八十萬元借款每月利息應為一萬二
  千元（上開明細表亦為如此之記載），林敬令貸款與昭淩公司，習慣上係以票易票
  ，付利息也都是開票等情，已經昭淩公司會計韓嘉蕙於原審結證在卷，而被上訴人
  之存摺，於八十一年十二月三十一日及八十二年四月八日各有三萬六千元（相當於
  八十萬元借款三個月利息）、八十一年十一月、八十二年二月各有二十二萬五千元
  （相當於五百萬元借款之三個月利息）票據存款記載，有被上訴人提出之存摺可按
  ，昭淩公司負責人毛昭定另簽發交付林敬令如附表一所示支票，其發票日分別為八
  十二年四月十七日、同年六月二日、同年七月十七日、同年九月十七日及同年十一
  月二日，面額或為七萬五千元或為十五萬元，應係相當於五百萬元借款之一或二個
  月利息，亦足佐證該等借款確係被上訴人提供無誤。
四上訴人雖以票據為無因證券，林敬令與被上訴人間並無書面委任契約，不得以林敬
  令貸與昭淩公司五百萬元支票係被上訴人所簽發，推認被上訴人委任林敬令貸款與
  昭淩公司，又昭淩公司與其負責人毛昭定間人格各自獨立，不能以毛昭定簽發之支
  票即謂係昭淩公司給付林敬令利息等語置辯。惟按票據固為無因證券，推斷執票人
  與發票人間之原因關係，固不能單以票據之執有遽為推斷，惟仍非不得佐以其他證
  據予以認定。又委任係當事人約定，一方委託他方處理事務，他方允為處理之契約
  （民法第五百二十八條規定參照），其性質為諾成契約，僅雙方當事人有委任處理
  事務之合意即得成立，並不以書面為必要。查林敬令與被上訴人為叔姪關係，昭淩
  公司向林敬令借款，並依林敬令指示，按其金錢來源，分別註記於明細表，其中屬
  其姪所有部分為五百八十萬元，而除被上訴人外，上訴人並未證明尚有林敬令其他
  姪兒主張該五百八十萬元之歸屬，且林敬令將被上訴人簽發面額五百萬元之支票交
  付昭淩公司充為借貸款，復將昭淩公司負責人毛昭定簽發如附表一相當於五百萬元
  借款一或二個月利息支票交付被上訴人，被上訴人帳戶亦分別有相當於五百萬元及
  八十萬元借款之利息支票入帳，被上訴人主張林敬令貸與昭淩公司款項中五百八十
  萬元係伊所有，應為可採，已如前述，雖無書面足證被上訴人委任林敬令將款項貸
  與昭淩公司，惟林敬令以被上訴人款項貸與昭淩公司，且將昭淩公司支付利息之支
  票全數交付被上訴人，足可推認被上訴人與林敬令間有委任林敬令將款項貸與他人
  收取利息之合意。又公司負責人與公司雖為各別人格，但我國實務上，公司負責人
  以其支票供公司使用，所在多有，觀之昭淩公司償還林敬令五百萬元之方法，亦係
  以毛昭定簽發之支票交付林敬令（詳後述），如附表一所示支票縱係毛昭定簽發，
  亦不能因此而謂該等支票非為支付昭淩公司借款之利息，上訴人上述抗辯，尚不足
  採。
五昭淩公司向林敬令所借款項已經全部清償，其中五百萬元部分係昭淩公司負責人毛
  昭定簽發以八十二年十一月十七日為發票日，指定林敬令為受款人之支票交付林敬
  令，嗣由昭淩公司依林敬令指示，於同日交付現金三百萬元、同年十二月十八日交
  付現金二百萬元後取回支票，另八十萬元部分亦由毛昭定簽發以八十二年六月十六
  日為發票日之支票交付林敬令，嗣林敬令持該支票向訴外人鄭鶴松調現，由鄭鶴松
  以台灣富邑興業股份有限公司（下稱富邑公司）提示兌現等事實，業據昭淩公司、
  富邑公司函覆在卷，並有被上訴人提出之支票影本一紙為證，復經證人王明秀證稱
  ：伊離職前，昭淩公司已還清對林敬令借款債務，韓嘉惠（昭淩公司原任會計）亦
  結證：伊於八十二年十一月十七日交付三百萬現金給林敬令，十二月十八日再付二
  百萬元現金，支票上附記（即11／17兌3，000，000；12／18領cash2，000，000）
  為伊所為等語明確（原審八十七年十一月二十六日及八十八年一月十九日言詞辯論
  筆錄），被上訴人主張昭淩公司已還清對林敬令之借款一節，應可採信，上訴人否
  認昭淩公司已經清償，自無足採。
六次按委任關係，因當事人一方死亡而消滅，民法第五百五十條前段定有明文，林敬
  令既已死亡，被上訴人委任林敬令將款項貸與昭淩公司之關係自應消滅，且昭淩公
  司於林敬令死亡前已清償對林敬令之借款，林敬令自有交付被上訴人義務。上訴人
  既為林敬令之繼承人，被上訴人自得請求上訴人連帶償還五百八十萬元及自起訴狀
  繕本送達翌日即八十五年九月十三日起之法定遲延利息，原審因而為被上訴人勝訴
  判決，並依聲請為假執行或免為假執行之諭知，核無不合，上訴意旨指摘原判決不
  當，求予廢棄，為無理由，應予駁回。
七據上論結，本件上訴為無理由。依民事訴訟法第四百四十九條第一項、第八十五條
  第二項，判決如主文。
中      華      民      國      九十    年      三      月    十三      日
                                臺灣高等法院民事第五庭
                                    審判長法  官  黃  熙  嫣
                                          法  官  黃  雅  惠
                                          法  官  鄭  傑  夫
右正本係照原本作成。
如不服本判決，應於收受送達後二十日內向本院提出上訴書狀，其未表明上訴理由者
，應於提出上訴後二十日內向本院補提理由書狀（均須按他造當事人之人數附繕本）
上訴時應提出委任律師或具有律師資格之人之委任狀；委任有律師資格者，另應附具
律師及格證書及釋明委任人與受任人有民事訴訟法第四百六十六條之一第一項但書或
第二項（詳附註）所定關係之釋明文書影本。
中      華      民      國      九十    年      三      月      二十      日
                                          書記官  劉  家  聲
附註：
民事訴訟法第四百六十六條之一（第一項、第二項）：
對於第二審判決上訴，上訴人應委任律師為訴訟代理人。但上訴人或其法定代理人具
有律師資格者，不在此限。
上訴人之配偶、三親等內之血親、二親等內之姻親，或上訴人為法人、中央或地方機
關時，其所屬專任人員具有律師資格並經法院認為適當者，亦得為第三審訴訟代理人
。
附表一：
付款銀行：中國國際商業銀行城中分行
┌────┬────────┬───┬─────┐
│發票日  │面額（新臺幣）  │受款人│提示銀行  │
├────┼────────┼───┼─────┤
│82.4.17 │十五萬元        │林敬令│二信大安  │
├────┼────────┼───┼─────┤
│82.6.2  │七萬五千元      │      │華銀仁愛路│
├────┼────────┼───┼─────┤
│82.7.17 │十五萬元        │林敬令│華銀仁愛路│
├────┼────────┼───┼─────┤
│82.9.17 │七萬五千元      │林敬令│華銀仁愛路│
├────┼────────┼───┼─────┤
│82.11.2 │十五萬元        │林敬令│華銀仁愛路│
└────┴────────┴───┴─────┘


司法院資訊處製作；財團法人民間司法改革基金會備份。
